臺灣高等法院民事判決
108年度重上字第886號
上  訴  人  何敏奇  

訴訟代理人  季佩芃律師                           
被 上訴 人  何傑安  
            何以晴  
共      同
訴訟代理人  林富貴律師
上列當事人間請求清償債務事件，上訴人對於中華民國108年8月
27日臺灣基隆地方法院107年度重訴字第84號第一審判決提起上
訴，本院於109年3月24日言詞辯論終結，判決如下：
    主      文
上訴駁回。
第二審訴訟費用由上訴人負擔。
    事實及理由
一、上訴人主張：伊胞弟即被上訴人之父何林忠自民國86年起，
    因罹患精神官能症，無法工作賺取生活費，陸續向伊借款，
    嗣訴外人何林忠因病入住長庚醫療財團法人基隆長庚紀念醫
    院（下稱基隆長庚醫院）、新昆明醫院，亦向伊借款支付醫
    療費、看護費。嗣伊於106年8月1日與大姐即訴外人何萌霙
    ，前往新昆明醫院，與何林忠結算積欠之借款債務，經何萌
    霙在場見證且代何林忠書立106年8月1日借據乙紙（下稱系
    爭借據），確認何林忠積欠伊借款共計新臺幣（下同）630
    萬9,320元。何林忠於107年2月9日死亡，被上訴人為其繼承
    人，卻未清償系爭借據所載借款債務，爰依繼承及消費借貸
    法律關係，求為命被上訴人於繼承何林忠遺產範圍內，應連
    帶給付上訴人630萬9,320元，及自起訴狀繕本送達翌日起至
    清償日止，按年息5％計算利息之判決。並願供擔保請准宣告
    假執行。
二、被上訴人則以：系爭借據上何林忠印文與何林忠於104年3月
    10日變更郵局帳戶之印文顯不相同，且何林忠自106年5月5
    日起至106年8月23日止，因病在新昆明醫院治療，依該院出
    具診斷證明書記載患有「顱內出血後遺症」，醫囑記載「病
    人無行為能力，生活無法自理，24小時需人照護」，足見何
    林忠於106年8月1日為無意識之人，系爭借據應屬無效等語
    ，資為抗辯。
三、原審為上訴人敗訴之判決，上訴人全部聲明不服，提起上訴
    。並上訴聲明：㈠原判決廢棄。㈡被上訴人於繼承何林忠遺產
    範圍內，應連帶給付上訴人630萬9,320元，及自起訴狀繕本
    送達翌日起至清償日止，按年息5％計算之利息。被上訴人答
    辯聲明：上訴駁回。至上訴人在原審追加主張不當得利之法
    律關係，雖經原審裁定駁回，惟經其抗告後，業經本院廢棄
    發回原審，上訴人亦在本院撤回追加上開不當得利之主張，
    並經被上訴人同意（見本院卷第125、133頁），併此敘明。
    　　
四、上訴人主張何林忠自86年起向其借款用以支付生活費、醫療
    、看護費，迄至106年8月1日共積欠630萬9,320元，並簽立
    系爭借據，被上訴人既為何林忠之繼承人，爰依繼承及消費
    借貸之法律關係，請求被上訴人於繼承何林忠遺產範圍內，
    應連帶給付630萬9,320元本息，為被上訴人所否認，並以前
    詞置辯。茲分述如下：
　　㈠按稱消費借貸者，於當事人間必本於借貸之意思合致，而
      有移轉金錢或其他代替物之所有權於他方之行為，始得當
      之。是以消費借貸，因交付金錢之原因多端，除有金錢之
      交付外，尚須本於借貸之意思而為交付，方克成立。倘當
      事人主張與他方有消費借貸關係存在者，自應就該借貸意
      思互相表示合致及借款業已交付之事實，均負舉證之責任
      （最高法院98年度台上字第1045號判決意旨參照），次按
      無行為能力人之意思表示，無效；雖非無行為能力人，而
      其意思表示，係在無意識或精神錯亂中所為者亦同。民法
      第75條定有明文。依其立法理由謂：「謹按無行為能力者
      ，即未滿7歲之未成年人，及禁治產人是也。無行為能力
      人而為之行為使之無效者，蓋為保護無行為能力人之利益
      也。至若雖非無行為能力人，而其所為意思表示，係在無
      意識或精神錯亂中（例如睡夢中、泥醉中、疾病昏沉中、
      偶發的精神病在心神喪失中皆是）者，其效力與無行為能
      力之行為，並無區別，故亦當然無效」，可知立法者亦認
      為未受監護宣告之成年人於無意識或精神錯亂中所為之意
      思表示，與受監護宣告之人所為者無殊，均屬無效之意思
      表示。
　　㈡上訴人主張何林忠自86年起至106年8月1日止，多次向其借
      款用以支付生活費、醫療費、看護費云云，並提出系爭借
      據、104年起至106年8月1日間之基隆長庚醫院、新昆明醫
      院醫療、看護費用收據、94年至106年度之地價稅、房屋
      稅繳納證明為證。經查：
　　⒈何林忠自85年間罹患精神疾病，有上訴人提出何林忠之重
      大傷病卡、身心障礙證明可考（見原審卷第64頁）。又何
      林忠於104年2月11日因「創傷後硬腦膜下血腫」到基隆長
      庚醫院急診，並經接受開顱硬腦膜下血腫清除手術，手術
      後住院治療，於104年3月19日出院。再於104年7月2日因
      肺炎合併敗血症及呼吸衰竭住院治療，於104年8月15日出
      院等節，有基隆長庚醫院107年4月16日出具之診斷證明書
      2紙可證（見原審卷第83、85頁）。又基隆長庚醫院護理
      記錄記載何林忠於104年8月15日出院時，昏迷指數為「張
      眼4分、語言3分、運動5分」（見原審卷第117至118頁）
      ，參以格拉斯哥昏迷指數中，語言3分係指「可說單字或
      胡言亂語」乙節（見原審卷第119至120頁）。另何林忠自
      104年3月19日起至106年3月23日止、106年5月5日起至106
      年8月23日止，經新昆明醫院診斷為「顱內出血後遺症」
      ，醫囑記載「病人無行為能力，生活無法自理，24小時需
      人照護」，有該醫院106年8月23日診斷證明書2紙在卷可
      查（見原審卷第87、89頁）。況新昆明醫院自106年5月5
      日起至同年8月23日之護理紀錄，除記錄何林忠身心狀態
      不佳外，另提及何林忠「無法對話」「僅會說少許無意義
      單字」「對話無法連貫」「只能說出單字」「無法與工作
      人員對話」「常無意義喊叫面兇色」「常與床上喊叫，對
      話僅單字，且答非所問」「常罵三字經，無法正常對話」
      「無法對話」「一直想說話，只能說出無意義單字」等情
      ，有新昆明醫院108年4月19日新昆字第108041902號函暨
      附護理紀錄可稽（見原審卷第199至207頁）。另何萌霙聲
      請辦理何林忠變更印鑑事宜，基隆○○○○○○○○派員於106年9
      月28日，前往新昆明醫院確認何林忠無法明確表達其意思
      而無法辦理，並告知何萌霙得向法院申請監護宣告，有該
      戶政事務所於108年5月8日基仁戶字第1080001358號函暨
      所附該戶政事務所107年8月6日基仁戶字第1070002426號
      函、印鑑申請書、106年9月28日到府錄影光碟在卷可稽（
      見原審卷第231至239頁），且原審勘驗上開錄影光碟：何
      林忠面對戶政事務所承辦人員所詢問第一個關於其出生地
      的問題，正確回答基隆，然戶政事務所承辦人員接著詢問
      其母親為何人，答稱其姐何萌霙姓名，接著詢問何林忠是
      否知悉今天辦理何事務，何林忠則看著承辦人員所提出書
      寫辦理事務之選項申請表紙張，無法表示欲辦理事項為何
      等內容（見原審卷第273頁）。準此，何林忠自104年2月1
      1日起，因創傷後硬腦膜下血腫住院治療至106年9月28日
      期間，意識呈現不可逆之病情變化，對外界事務已失去一
      般識別及判斷能力。
　　⒉上訴人雖主張新昆明醫院106年8月22日診斷證明書，不能
      作為無行為能力之判斷云云，並提出新昆明醫院108年3月
      8日新昆字第108030801號函為證。然新昆明醫院上開函文
      固表示「無從認定病人於法律上有無行為能力」（見原審
      卷第171頁），仍提及「本院丙種診斷證明書所載『病人無
      行為能力、生活無法自理』等語，係指於醫療上病人完全
      無法照顧自己之意」，本院除參酌新昆明醫院在診斷證明
      書出具醫療上專業意見外，另審酌何林忠自85年罹患精神
      疾病，後又因腦傷送基隆長庚醫院開顱手術，遺有顱內出
      血後遺症等不可逆病症，致其在新昆明醫院住院期間，對
      外界事物表現出無識別能力之反常行為，並非以新昆明醫
      院出具之診斷證明書作為判斷何林忠有無行為能力之唯一
      憑據，故上訴人前述主張，顯不可取。
　　⒊雖系爭借據內容記載：「立書人何林忠，因無法工作，自8
      6年起向大哥甲○○商借生活費、醫藥費、住院費、看護費
      等款項，今天請大姐當見證人，結算欠大哥的金額，共欠
      新台幣6,309,320元，感謝大哥對我多年的照顧，如未能
      於106年底全部清償，我同意將門牌號碼（一）基隆市○○
      街00號5樓和6樓房地1/3持分移轉過戶給大哥，作為償還
      參佰伍拾萬元。（二）門牌號碼基隆市○○路00○0號未辦理
      保全登記房屋1/3持分（無土地）移轉過戶給大哥，當作
      償還貳拾萬元。（三）門牌號碼基隆市○○路00巷0號房地1
      /9得持分移轉過戶給大哥，當作償還壹佰柒拾萬元。在康
      復後，我會繼續賺錢償還未清償的餘額。借用人何林忠，
      債權人甲○○，見證人何萌霙，見證地點新昆明醫院附設護
      理之家，立據日期中華民國106年8月1日」（見原審卷第6
      5頁），何萌霙復證稱：系爭借據內容是伊、何林忠、上
      訴人三人討論，何林忠認可所有情況及金額，何林忠會慢
      慢跟我們說話，只是講的比較慢，咬字沒有很清晰，何林
      忠蓋章按指印前，我們沒有朗讀系爭借據全文給何林忠聽
      ，但有講總金額給何林忠聽，何林忠看完系爭借據後，才
      蓋章及按指印等語（見原審卷第149至150頁）。惟何林忠
      自104年2月11日起，因創傷後硬腦膜下血腫住院治療後，
      迄至106年9月28日止，長期不具表達意思之能力，業如前
      述，況新昆明醫院之106年7月29日護理紀錄記載：「有持
      續seizure及雙手抖動症狀，常大叫罵人及三字經，情緒
      欠穩，經與其哥哥聯絡告知病情，給予DEPAKIN 3cc QID
      及RISPERIDINE 0.5#HS+CLONOPAN 1#BID NG Feeding消化
      吸收差，灌食較少，一天約1000cc，痰仍多呈黃白色稀狀
      ，無力自咳，每2小時觀察一次及翻身」（見原審卷第205
      頁），106年8月2日記載：「痰仍多無力自咳呈黃白色稀
      狀，體溫微偏高現37.2°C，NG Feeding消化吸收差偶吐ca
      ffee Graund灌食少量多餐，情緒較躁動，持續右手約束
      中，預防拔管，會大叫及罵三字經，持續口服抗生素治療
      中注意體溫變化」（見原審卷第205頁），足認何林忠於1
      06年8月1日前後日，仍無法理解外界事務並與人互動，衡
      情斷無於106年8月1日突然回復意識能力，能為有效之意
      思表示。是上訴人謂何林忠於106年8月1日已清醒，就簽
      立系爭借款過程已具備適當之表達及理解能力云云，並不
      可取。
　　⒋至上訴人聲請鑑定系爭借據中「何林忠」印文與何林忠於1
      04年3月10日變更郵局帳戶印文相同部分，惟何林忠於106
      年8月1日屬無意識之人，縱其在系爭借據上蓋章及按指印
      ，其所為意思表示為無效，則系爭借據中「何林忠」之印
      文是否真正，已不影響系爭借據之法律效果，自無鑑定系
      爭借據上印文是否真正之必要，併此敘明。
　　⒌上訴人復主張何林忠於104年以前，曾多次向其借生活費用
      云云，並舉其員工乙○○為證。雖乙○○到庭證稱：伊自96年
      起，在上訴人所經營奶油螃蟹小吃攤工作，何林忠不定時
      來店裡借錢，我們都會從店內拿600至1,000元不等之現金
      給何林忠，並簽借據，後來何林忠生病就沒再來等語（見
      本院卷第108至109頁），然乙○○作證前已與上訴人配偶聯
      絡出庭作證乙事（見本院卷第119至120頁），已降低其證
      詞憑信性，況上訴人亦無法提出乙○○所稱何林忠簽立之借
      據加以佐證，則上訴人以乙○○證述內容，主張其與何林忠
      有系爭借據所載消費借貸法律關係云云，自不可取。
　　⒍上訴人另主張其自104年起至106年8月1日止，借款給何林
      忠支付醫療費、看護費、房屋稅、地價稅云云，惟其所提
      出之何林忠在基隆長庚醫院、新昆明醫院自104年起至106
      年8月1日止之醫療、看護費用等收據、94年至106年度地
      價稅、房屋稅繳納證明，其上記載收費對象為何林忠（見
      原審卷第365至468頁、第497至537頁），至多僅能證明基
      隆長庚醫院、新昆明醫院或基隆市稅務局曾收取費用，並
      無法證明上訴人繳納上開費用；縱認係上訴人繳納，亦無
      法得悉其繳納之原因，則上訴人提出上開繳費資料，亦無
      法認定上訴人與何林忠間具有消費借貸之合意及借款之交
      付。
　　㈢基上，上訴人未能舉證證明其與何林忠達成系爭借據所載
      自86年起至106年8月1日止，向其借款630萬9,320元消費
      借貸合意，且未證明有交付款項等事實存在，則其本於繼
      承、消費借貸之法律關係，請求被上訴人於繼承何林忠遺
      產範圍內，應連帶給付上訴人630萬9,320元本息云云，即
      非可取。
五、綜上所述，上訴人依繼承及消費借貸之法律關係，請求被上
    訴人於繼承何林忠遺產範圍內，應連帶給付上訴人630萬9,3
    20元，及自起訴狀繕本送達翌日起至清償日止，按年息5％計
    算之利息云云，為無理由，不應准許。從而，原審所為上訴
    人敗訴之判決，並無不合。上訴論旨指摘原判決不當，求予
    廢棄改判，自無理由，應駁回其上訴。
六、本件事證已臻明確，兩造其餘之攻擊或防禦方法及所用之證
    據，經本院斟酌後，認為均不足以影響本判決之結果，爰不
    逐一論列，附此敘明。
七、據上論結，本件上訴為無理由，依民事訴訟法第449條第1項
    、第78條，判決如主文。
中　　華　　民　　國　 109　　年　　4 　　月　　14　　日
                  民事第四庭    
                      審判長法  官  傅中樂
                            法  官  周祖民
                            法  官  趙伯雄
正本係照原本作成。
如不服本判決，應於收受送達後20日內向本院提出上訴書狀，其
未表明上訴理由者，應於提出上訴後20日內向本院補提理由書狀
（均須按他造當事人之人數附繕本）上訴時應提出委任律師或具
有律師資格之人之委任狀；委任有律師資格者，另應附具律師資
格證書及釋明委任人與受任人有民事訴訟法第466 條之1第1項但
書或第2項（詳附註）所定關係之釋明文書影本。如委任律師提
起上訴者，應一併繳納上訴審裁判費。
中　　華　　民　　國　　109 　年　　4 　　月　　14　　日
　　　　　　　　　  　　　　書記官  陳韋杉
附註：
民事訴訟法第466條之1（第1項、第2項）：
對於第二審判決上訴，上訴人應委任律師為訴訟代理人。但上訴
人或其法定代理人具有律師資格者，不在此限。
上訴人之配偶、三親等內之血親、二親等內之姻親，或上訴人為
法人、中央或地方機關時，其所屬專任人員具有律師資格並經法
院認為適當者，亦得為第三審訴訟代理人。